ACORDAO-COMPLETO-2336351

ACÓRDÃO 5944/2019 ATA 25/2019 - PRIMEIRA CÂMARA

VISTOS, relatados e discutidos estes autos de Recurso de Reconsideração interposto por Verônica Regina Amâncio Mineiro contra o Acórdão 6882/2016-TCU-Primeira Câmara,
ACORDAM os Ministros do Tribunal de Contas da União, reunidos em sessão da Primeira Câmara, diante das razões expostas pelo relator, em:
9.1. conhecer do recurso interposto para, no mérito, negar-lhe provimento;
9.2. comunicar o teor deste Acórdão à recorrente e aos demais interessados.

Recurso de reconsideração em tomada de contas especial.

Primeira Câmara

Caixa Econômica Federal.

3. Interessados/Responsáveis/Recorrentes:
3.1. Responsáveis: Celso da Silva (XXX.565.058-XX); Orbral - Organização Brasileira de Prestação de Serviços Ltda. (06.600.142/0001-76); Verônica Regina Amâncio Mineiro (XXX.089.448-XX)
3.2. Recorrente: Verônica Regina Amâncio Mineiro (XXX.089.448-XX).

13.1. Ministros presentes: Benjamin Zymler (na Presidência), Walton Alencar Rodrigues (Relator), Bruno Dantas e Vital do Rêgo.
13.2. Ministro-Substituto presente: Augusto Sherman Cavalcanti.

WALTON ALENCAR RODRIGUES

Ministro José Mucio Monteiro.

Adoto, como Relatório, a instrução do Auditor (peça 88) , que contou com a anuência do corpo diretivo da unidade técnica (peças 89 e 90) , bem como do Ministério Público junto ao TCU (peça 91) :
"Trata-se de recurso de reconsideração interposto por Verônica Regina Amâncio Mineiro, ex-tesoureira de agência da Caixa (peça 58) , contra o Acórdão 6882/2016-TCU-Primeira Câmara (peça 39) .
1.1.	A deliberação recorrida apresenta o seguinte teor: 
ACORDAM os Ministros do Tribunal de Contas da União, reunidos em Sessão da 1ª Câmara, ante as razões expostas pelo Relator, e com fundamento nos arts. 1º, inciso I, 16, inciso III, alínea "d", 19, caput, 23, inciso III, 28, inciso II, e 57 da Lei nº 8.443/1992, c/c com os arts. 1º, inciso I, 209, inciso IV e §§ 5º e 7º, 214, inciso III, e 267 do Regimento Interno, em: 
9.1. julgar irregulares as contas de Celso da Silva, Verônica Regina Amâncio Mineiro e da Organização Brasileira de Prestação de Serviços Ltda. - Orbral, condenando-os, solidariamente, ao pagamento da importância de R$ 163.000,00 (cento e sessenta e três mil reais) , atualizada monetariamente e acrescida de juros de mora, calculados a partir de 28/12/2006, até a efetiva quitação do débito, na forma prevista na legislação em vigor, e fixando-lhes o prazo de 15 (quinze) dias, a contar do recebimento da notificação, para comprovarem perante o Tribunal o recolhimento da dívida aos cofres da Caixa Econômica Federal, abatendo-se R$ 54.333,34 (cinquenta e quatro mil, trezentos e trinta e três reais e trinta e quatro centavos) , já ressarcidos em 8/11/2007; 
9.2. aplicar a Celso da Silva, Verônica Regina Amâncio Mineiro e à Organização Brasileira de Prestação de Serviços Ltda. - Orbral multa nos valores individuais de R$ 34.000,00 (trinta e quatro mil reais) para o primeiro e R$ 16.000,00 (dezesseis mil reais) para as outras duas, com a fixação do prazo de 15 (quinze) dias, a contar da notificação, para comprovarem, perante o Tribunal, o recolhimento das dívidas ao Tesouro Nacional, atualizadas monetariamente desde a data do presente acórdão até a do efetivo recolhimento, se forem pagas após o vencimento, na forma da legislação em vigor; 
9.3. autorizar, desde logo, a cobrança judicial das dívidas, caso não atendidas as notificações; 
9.4. remeter cópia deste acórdão, acompanhado do relatório e voto que o fundamentam, à Procuradoria da República no Estado de São Paulo, para as providências que entender cabíveis.
HISTÓRICO
2.	Trata-se de tomada de contas especial instaurada pela Caixa Econômica Federal em razão de dano à instituição financeira provocado por movimentação irregular envolvendo a transferência de valores e cheques administrativos, no montante de R$ 163.000,00, tendo como responsáveis Celso da Silva (ex-supervisor da Agência Santa Isabel/SP) , Verônica Regina Amâncio Mineiro (ex-tesoureira) e a Organização Brasileira de Prestação de Serviços Ltda. - Orbral. 
2.1.	A Orbral, revel, foi citada pelo envolvimento, na ocorrência em foco, do terminal de operação de Danielle Aparecida Serrano, prestadora de serviços terceirizada, razão da responsabilidade solidária dessa empresa, com fundamento na cláusula segunda do contrato firmado, que obriga a contratada a ressarcir a contratante nos casos de identificação de valores no extravio de cheques e procedimentos inadequados e irregulares dos empregados postos à disposição da Caixa, que impliquem prejuízos financeiros à contratante ou a terceiros. 
2.2.	A responsabilização do também revel Celso da Silva foi motivada pela confirmação da utilização da senha e matrícula do ex-supervisor de retaguarda na ação causadora de dano, na autenticação dos documentos de transferência e no pagamento dos cheques administrativos 900574 e 900578, nos valores de R$ 85.000,00 e R$ 78.000,00, respectivamente. 
2.3.	Foi imputada a Verônica Regina Amâncio Mineiro postura imprudente e portanto culposa, ao franquear a senha da tesouraria a terceiros, contrariando normas internas da Caixa e contribuindo de modo decisivo para que houvesse concurso com agente público na produção da ilegalidade. 
2.4.	As alegações de defesa apresentadas foram rejeitadas, redundando na prolação do acórdão recorrido.
ADMISSIBILIDADE
3.	O exame preliminar de admissibilidade à peça 59 - acolhido pelo Relator ad quem em despacho à peça 61 - concluiu por conhecer do recurso, suspendendo-se os efeitos dos itens 9.1, 9.2 e 9.3 do acórdão recorrido. 
MÉRITO
4.	Constitui objeto do recurso examinar as seguintes questões: 
	a) se o TCU é competente para apreciar a matéria (item 5) ;
	b) se houve prescrição (item 6) ;
	c) se resta configurada a responsabilidade de Verônica Regina Amâncio Mineiro (item 7) .
5. 	Incompetência do TCU - vínculo de emprego dos economiários
5.1.  	A recorrente alega incompetência deste Tribunal para julgar a matéria, aduzindo que: 
	a) a Caixa Econômica Federal é uma empresa pública de natureza privada e o artigo 173, § 1º, inciso II, da Constituição Federal estabelece a sujeição das empresas públicas ao regime jurídico próprios das empresas privadas, inclusive quanto aos direitos trabalhistas; (peça 58, p. 2-3) 
	b) a natureza da suposta dívida que se pretende imputar à recorrente é decorrente da relação de emprego desta com a Caixa Econômica Federal; (peça 58, p. 3) 
	c) o artigo 114 da Constituição Federal estabeleceu competência exclusiva da Justiça do Trabalho para julgar a) "ações oriundas da relação de trabalho, abrangidos os entes (...) da administração pública (...) indireta da União" (inciso I) , bem como b) "as ações de indenização por dano moral ou patrimonial, decorrentes da relação de trabalho" (inciso VI) ; (peça 58, p. 3) 
	d) o artigo 109 da Constituição Federal exclui da Justiça Federal a competência para tratar de questões sujeitas à Justiça do Trabalho; (peça 58, p. 3) 
	e) as atribuições do TCU, enquanto órgão auxiliar de controle, são de controle externo das empresas públicas ou de economia mista, resumindo-se na auditoria das contas dessas entidades, mas jamais teriam estes órgãos competência para apurar responsabilidade de empregados celetistas destas entidades; (peça 58, p. 3-4) 
	f) se a competência fiscalizadora do Poder Legislativo, conforme artigo 71 da Constituição Federal, se faz sobre o controle externo, não poderia o TCU estendê-la também ao controle interno das empresas públicas de naturezas privada; (peça 58, p. 4) 
	g) os estatutos sociais da Caixa, bem como o regulamento de seu pessoal não preveem submissão da relação celetista dos seus empregados ao TCU; (peça 58, p. 4) 
	h)  empregado de agência bancária, mesmo que seja gerente, não pode ser equiparado a administrador público ou de empresa pública de que falam a Lei e a Constituição Federal; (peça 58, p. 4) 
	i) a competência do TCU, derivada da competência do Poder Legislativo, incide no controle externo das empresas, sendo que, atuando no controle interno, o TCU teria mais competência e poder do que o Poder Legislativo, do qual é mero auxiliar; (peça 58, p. 4) 
	j) empregado celetista de agência bancária não pode ser confundido com administrador público ou de empresa pública; (peça 58, p. 4) 
	k) dinheiro em giro na arriscada atividade banqueira não pertence ao erário, não havendo que se falar em dinheiro público envolvido, antes de a apuração do balanço final da instituição; (peça 58, p. 4) 
	l) o subitem 11.1.1.9 do Regulamento de Pessoal de 1979, Anexo 02, foi excluído e revogado porque a Caixa, por força de decisões da Justiça de Trabalho, reconheceu que as normas do empregador privado não são leis e, por isto, conhecê-las, antes de ser dever do empregado, deve decorrer da obrigação do empregador de divulgar tais normas aos seus empregados e provar que o fez; (peça 58, p. 5) 
	m) o TCU não tem ingerência na apuração de responsabilidades de empregado de empresa pública ou de economia mista de natureza privada, em primeiro lugar pelo regime celetista, que por si só atrai a competência para a apuração e responsabilização apenas para a Justiça Trabalhista; em segundo, pelo fato de estes empregados lidarem com dinheiro em giro, não se tratando, portanto, de dinheiro público (nesse sentido: STF, MS 23.875, j. 7/3/2003) ; (peça 58, p. 5-6) 
	n) a CAIXA valeu-se de duplo foro para punir e cobrar seus empregados; (peça 58, p. 8) 
	o) este Tribunal deve reconhecer sua incompetência para tratar de relação empregatícia havida entre a Caixa e sua empregada, questão que deve ser dirimida ou internamente ou por meio de ação ordinária na Justiça do Trabalho. (peça 58, p. 9) 
	Análise
5.2.	Inicialmente, é cediço que "tanto as sociedades de economia mista quanto as empresas públicas, quer exploradoras de atividade econômica, quer prestadoras de serviços públicos, sujeitam-se ao controle externo exercido pelo Poder Legislativo com o auxílio do Tribunal de Contas da União" (Acórdão 2687/2008-TCU-Plenário, relator: Ubiratan Aguiar) . 
5.3.	Além disso, sobre a natureza pública dos recursos geridos pelas empresas públicas, incluindo a Caixa, tem-se que "as empresas públicas e as sociedades de economia mista, integrantes da administração indireta, estão sujeitas à fiscalização do Tribunal de Contas, não obstante os seus servidores estarem sujeitos ao regime celetista" (STF, MS 25092, j. 10/11/2005) . 
5.4.	A recorrente invoca o disposto no artigo 173, § 1º, inciso II, da Constituição Federal, como fundamento para afastar a competência deste Tribunal. Entretanto, "essa regra não afasta derrogações do direito privado por preceitos de direito público expressos no próprio texto constitucional - ou mesmo em leis administrativas, desde que derivados de normas constitucionais explícitas ou implícitas" (Marcelo Alexandrino e Vicente Paulo, Direito Administrativo Descomplicado, 19ª edição, p. 84) . É precisamente o que se dá na espécie, em que os artigos 70 e 71 da Constituição Federal estabelecem ao competência deste Tribunal para fiscalizar a utilização de recursos públicos federais. E regulamento de pessoal da Caixa não se sobrepõe às referidas disposições constitucionais. 
5.5.	Ademais, ao contrário do que alegado, a matéria não se restringe à relação trabalhista entre a recorrente e a Caixa, mas a dano ao erário, o que atrai a competência deste Tribunal no caso vertente, nos termos do artigo 1º, inciso I, da Lei 8.443/1992 ["Ao Tribunal de Contas da União, órgão de controle externo, compete (...) julgar (...) as contas daqueles que derem causa a perda, extravio ou outra irregularidade de que resulte dano ao erário"]. 
5.6.	O julgado invocado pela recorrente (STF, MS 23.875, j. 7/3/2003) encontra-se expressamente superada pelo próprio STF: "Ao Tribunal de Contas da União incumbe atuar relativamente à gestão de sociedades de economia mista. Nova inteligência conferida ao inciso II do artigo 71 da Constituição Federal, ficando superada a jurisprudência que veio a ser firmada com o julgamento dos Mandados de Segurança nº s 23.627-2/DF e 23.875-5/DF" (STF, MS 25.181/DF, j. 10/11/2005) .
5.7.	Assim, conclui-se que a Constituição Federal atribui ao TCU competência para julgar contas de quem quer que causa dano ao erário, não havendo dúvida sobre a sujeição das empresas públicas à fiscalização deste Tribunal, bem como sobre a natureza pública dos recursos por elas gerido.
5.8.	Ante o exposto, deve-se rejeitar a alegação. 
6. 	Prescrição
6.1.  	A recorrente alega ocorrência de prescrição, aduzindo que: 
	a) a Caixa, em razão do transcorrer do tempo, tenta, por meio do TCU, emitir novíssimo título de dívida ativa, a fim de cobrar dívida prescrita; (peça 58, p. 8) 
	a) está prescrita qualquer possibilidade de o empregador imputar à empregada qualquer responsabilidade civil, seja considerando-se o prazo civil ou trabalhista; (peça 58, p. 9) 
	b) segundo o artigo 206, § 3º, inciso V, do Código Civil, "prescreve em três anos a pretensão de reparação civil"; (peça 58, p. 9) 
	c) o artigo 7º, inciso XXIX, da Constituição Federal estipula que "ação, quanto aos créditos resultantes das relações de trabalho, com prazo prescricional de cinco anos para os trabalhadores urbanos e rurais, até o limite de dois anos após a extinção do contrato de trabalho"; (peça 58, p. 9-10) 
	d) a Caixa Econômica Federal, em 5/1/2007, instaurou procedimento de apuração de responsabilidade com o intuito de apurar movimentação envolvendo transferência de valores e cheques administrativos na RETPV - Retaguarda de Ponto de Venda Santa Isabel ocorrida em 28 de dezembro de 2006; (peça 58, p. 10) 
	e) houve decisão final de segunda instância administrativa em 16/4/2008 com comunicação à empregada em 18/4/2008; (peça 58, p. 10) 
	f) em 27/8/2014 houve parecer favorável do Ministério da Fazenda para início da Tomada de Contas; (peça 58, p. 10) 
	g) até o presente momento não existe titulo executivo, bem como a tomada de contas promovida pelo TCU iniciou-se após decorrido os prazos prescricionais civil e trabalhista supramencionados. (peça 58, p. 10) 
	Análise
6.2.	No tocante ao débito, a jurisprudência deste Tribunal é firme e pacífica, sendo inclusive objeto da Súmula n. 282: "As ações de ressarcimento movidas pelo Estado contra os agentes causadores de danos ao erário são imprescritíveis".
6.3.	E quanto à multa, este Tribunal, decidindo incidente de uniformização de jurisprudência mediante o Acórdão 1441/2006-TCU-Plenário, deixou assente que a pretensão punitiva do TCU subordina-se ao prazo decenal de prescrição indicado no artigo 205 do Código Civil, contado a partir da data de ocorrência da irregularidade sancionada, nos termos do artigo 189 do Código Civil; e interrompida pelo ato que ordenar a citação, a audiência ou oitiva da parte, nos termos do artigo 202, inciso I, do Código Civil.
6.4.	No caso vertente, as irregularidades referem-se ao exercício de 2006 e o despacho de citação é de 24/4/2015 (peça 6) , não havendo que se falar em prescrição da pretensão punitiva por parte deste Tribunal. 
6.5.	Ante o exposto, deve-se rejeitar a alegação. 
7. 	Ausência de responsabilidade 
7.1.  	A recorrente alega ausência de responsabilidade, ante as condições de trabalho e aos procedimentos adotados pela Caixa. Nesse sentido, aduz que: 
	a) a questão da fraude ocorrida foi relegada a segundo plano, havendo a responsabilização da recorrente e de outro empregado em decorrência daquela, em tese, não ter protegido sua própria senha; (peça 58, p. 12) 
	b) as condições de trabalho na agência eram totalmente prejudiciais; (peça 58, p. 12) 
	c) era mês de natal, houve antecipação do pagamento dos salários da prefeitura de Santa Isabel e a recorrente teve que sair mais cedo para socorrer parentes que necessitavam de cuidados médicos; (peça 58, p. 12) 
	d) esses fatores, somados a uma agência com quadro reduzido de empregados, dentro de um ambiente de cobrança excessiva para cumprimento e metas, são sem dúvida motivos que impossibilitam a prestação de serviços de forma plena; (peça 58, p. 12) 
	e) tais motivos podem ser considerados como causa excludente de culpabilidade, pois o patrão, quando não dá condições para que seu empregado desenvolva suas atividades diárias, responde sozinho pelo risco do negócio; (peça 58, p. 12) 
	f) em todos os bancos brasileiros, os terminais administrativos são acionados por: a) cartão magnético (geralmente o próprio crachá do empregado) ; b) pela senha pessoal do empregado; (peça 58, p. 13) 
	g) a Caixa, quando implantou a contabilidade escritural o fez sem uso de senha e sem uso de cartão magnético e teve enormes problemas; (peça 58, p. 13) 
	h) na Caixa, todo mundo sabe a senha de todo mundo; (peça 58, p. 13) 
	i) uma coisa é o empregado ter sua senha violada, por culpa dela ou da violabilidade do sistema e do ambiente; no entanto, como é comum a violação de senhas na Caixa o uso da senha de alguém não o faz autor de crime; (peça 58, p. 13) 
	j) a recorrente reconheceu o compartilhamento de senha, mas em razão do contexto de pressão extrema e defasagem de pessoal já descrito no presente recurso; (peça 58, p. 13) 
	k) a recorrente disse também que sempre alterou a senha após tê-la compartilhado; (peça 58, p. 13) 
	l) não há segurança nenhuma e esse problema é de conhecimento geral em toda a rede; (peça 58, p. 14) 
	m) em prova pericial produzida em processo criminal de outro empregado da Caixa concluiu-se que o fato de a senha de um economiário ser utilizada para uma fraude interna nos terminais de caixa da Caixa, não faz desse economiário, necessariamente, o autor desta fraude; (peça 58, p. 14) 
	n) o uso diário das senhas nas agências da Caixa, seja pelos locais desprotegidos em que são utilizadas, seja pela falta de empregados, seja pelo uso normatizado perigoso (por exemplo, fechar o caixa na frente do titular) faz a senha do economiário fragilizada e sem segurança total; (peça 58, p. 14) 
	o) portanto, a questão das senhas é um problema estrutural da Caixa que pode ser considerada uma espécie de gravíssima falha sistêmica, que não pode ser imputada ao empregado sob pena de se transferir, de forma ilegal, o risco do negócio ao empregado, o que é vedado em nosso ordenamento jurídico consoante deflui do artigo 2º da CLT. (peça 58, p. 15) 
	Análise
7.2.	Quanto ao mérito, a recorrente apresenta alegações circunstanciais, aduzindo condições de trabalho prejudiciais, mês de natal, quadro reduzido de empregados, cobrança excessiva, tudo levando à exclusão da culpabilidade. Acrescenta que o compartilhamento de senhas no âmbito da Caixa é normal e que eventual violação dessa senha para perpetração de crimes não lhe poderia ser atribuída. 
7.3.	Além de constituírem alegações já aduzidas em suas alegações de defesa, possuem cunho estritamente subjetivo, que não elide os elementos que levaram à sua condenação por este Tribunal. Conforme registrado pela unidade técnica (peça 41, p. 3) :
4.2.1. Em toda sua explanação, Verônica Amâncio valeu-se de relatos pessoais quanto à ocorrência, sem demonstrar qualquer comprovação daquilo que afirmou. Em relação à época em que ocorreu o fato, que teria envolvido o supervisor e a prestadora de serviços (item 5.1.9) , trata-se da visão da defendente, sendo uma impressão pessoal, a qual não lhe alivia a culpa.
 (...) 
4.2.3. Quanto à falta de provas das infrações, estas ocorreram, de acordo com a CEF, por culpa da respondente, dada a autenticação da transferência de valores, com utilização da senha e matrícula pessoal da responsável, assim como de seu terminal. Mesmo a Caixa Econômica Federal não tendo como identificar a forma como se deu o extravio do numerário ou autoria do fato, ficou evidente a atuação, no mínimo culposa, de Verônica Mineiro, a qual participava de prática perigosa, tanto para si quanto para a instituição, de fornecimento de sua senha do Sistema de Automação de Ponto de Venda (SIAPV) a terceiros. Além disso, conforme o Relatório Conclusivo da Comissão de Apuração, 'é de responsabilidade (da tesoureira) o controle de numerário e a guarda de chaves da casa forte, assim como os devidos abastecimentos e recebimentos de valores pelos prestadores de serviços e caixas executivos' (peça 1, p. 72) . 
4.2.4. Dessa forma, não se sustenta a alegação de que qualquer pessoa poderia se utilizar de senha de outra pessoa para cometer o delito, uma vez que não precisava haver a percepção intencional de outra pessoa da senha da responsável, como ela argumenta, pois houve intencionalmente o compartilhamento de senhas suas com terceiros (...) . 
4.2.6. Sobre as evidências relacionadas no subitem 5.1.7, algumas já foram aqui analisadas, tais como posse de senhas por terceiros (alínea 'f') e pagamento dos funcionários do município (alínea 'a') . Quanto à afirmação de que o fato ocorreu na ausência da tesoureira da agência (alínea 'c') , não é possível confirmar isso nos autos e, apesar dessa afirmação constar tanto no relatório da Comissão de Apuração quanto no Relatório de Tomada de Contas, a própria CEF deixou de dar crédito ao que relatou a responsável. Sobre a suposta falha no sistema (alínea 'e') , ao não bloquear automaticamente o terminal, a responsável sabia que era sua obrigação realizar o bloqueio manual. (...) 
7.4.	E segundo o voto condutor da decisão recorrida (peça 40, p. 1) :
5. A reparação do dano independe de terem os responsáveis se locupletado ou aderido aos desígnios daqueles que perpetraram o desfalque, bastando a culpa em sentido largo para ensejar o dever de restaurar os cofres públicos (Acórdão 2367/2015-TCU-Plenário, 5.297/2013-TCU- 1ª Câmara, 1.942/2012-TCU-2ª Câmara) . 
6. Ante os elementos probatórios levantados quanto à autoria e à materialidade dos ilícitos praticados, entendo que está adequadamente demonstrada a responsabilidade dos funcionários da agência bancária, bem como da Orbral pelo débito indicado, devendo ser abatido o valor de R$ 54.333,34, já ressarcido em 8/11/2007. 
7. Relativamente à aplicação da multa, o Ministério Público junto ao TCU ressalta assistir razão à Secex/SP, pois, ainda que restasse ausente a atribuição normativa de não revelar a senha pessoal, é indubitável que a defendente incorreu em nítido risco não permitido ao sujeitar o patrimônio do banco à manipulação maliciosa. Contudo, diferentemente do tratamento conferido ao dano, o animus da agente deve ser levado em conta quando da dosimetria da penalidade, não se tendo por comprovada, no caso concreto, a intencionalidade em lesar a CEF, mas tão somente a indiferença relativa a esse risco. 
8. Assim, acolho a proposta da unidade técnica, endossada pela Procuradoria, por já estar o processo em condições de ser apreciado no mérito, podendo, desde logo, as presentes contas ser julgadas irregulares, com condenação em débito e aplicação de multa aos responsáveis, no valor de R$ 34.000,00 para o supervisor e R$ 16.000,00 para a tesoureira e a Orbral, individualmente, remetendo-se cópia da documentação pertinente ao Ministério Público da União, na forma do art. 209, § 7º, do Regimento Interno/TCU.
7.5.	Ante o exposto, considerando que as alegações não elidem os elementos condenatórios, deve-se rejeitar a alegação. 
CONCLUSÃO
8. 	Da análise, conclui-se que:
	a) a Constituição Federal atribui ao TCU competência para julgar contas de quem quer que cause dano ao erário, não havendo dúvida sobre a sujeição das empresas públicas à fiscalização deste Tribunal, bem como sobre a natureza pública dos recursos por elas gerido (item 5) ;
	b) segundo o entendimento deste Tribunal, o débito é imprescritível (Súmula-TCU n. 282) e a pretensão punitiva subordina-se ao prazo decenal previsto no Código Civil, sendo que no caso vertente as irregularidades se referem ao exercício de 2006 e o despacho para citação é de 2015, não havendo que se falar em prescrição da multa (item 6) ;
	c) as alegações da recorrente são de cunho estritamente subjetivo, sem elementos que os corroborem, e que não elidem os elementos condenatórios elencados no relatório e voto que fundamentam a decisão recorrida (item 7) .
8.1.	Ante essas conclusões, deve-se negar provimento ao recurso. 
PROPOSTA DE ENCAMINHAMENTO
9. 	Ante o exposto, submete-se o assunto à consideração superior, propondo-se, com fundamento nos artigos 32, inciso I, e 33 da Lei 8.443/1992:
	a) conhecer do recurso e, no mérito, negar-lhe provimento;
	b) dar ciência da decisão à recorrente e demais interessados."

8.1. Marcos Aurélio Martins (152.465/OAB-SP), Adam Luiz Alves Barra (19.786/OAB-DF) e outros.

Subprocurador-Geral Paulo Soares Bugarin.

TOMADA DE CONTAS ESPECIAL. PAGAMENTOS INDEVIDOS DE CHEQUES ADMINISTRATIVOS E REALIZAÇÃO IRREGULAR DE TRANSFERÊNCIA DE VALORES. IRREGULARIDADE DAS CONTAS. DÉBITO. MULTA. RECURSO DE RECONSIDERAÇÃO. CONHECIMENTO. ALEGAÇÕES INSUFICIENTES PARA INFIRMAR OS ELEMENTOS CONDENATÓRIOS. NEGATIVA DE PROVIMENTO.

TOMADA DE CONTAS ESPECIAL (TCE)

Secretaria de Recursos (SERUR); Secretaria de Controle Externo de Tomada de Contas Especial (SecexTCE).

Trata-se de recurso de reconsideração interposto por Verônica Regina Amâncio Mineiro, ex-tesoureira de agência da Caixa Econômica Federal, contra o Acórdão 6882/2016-TCU-Primeira Câmara que, ao analisar tomada de contas especial instaurada por aquele banco, em razão de dano provocado por movimentações irregulares, envolvendo a transferência de valores e cheques administrativos, no montante de R$ 163 mil, julgou irregulares as suas contas e as de outros responsáveis, condenando-os em multa e débito.
Em suma, a recorrente apresenta três linhas de defesa (peça 58) :
a) O TCU  não possui competência para julgar a matéria, pois:
i) a Caixa Econômica Federal é empresa pública de natureza privada, sujeita ao regime jurídico próprios das empresas privadas, inclusive quanto aos direitos trabalhistas;
ii) a natureza da suposta dívida que se pretende imputar à recorrente é decorrente da relação de emprego desta com a Caixa;
iii) as atribuições do TCU resumem-se à auditoria das contas de entidades como a Caixa, mas não inclui a apuração de responsabilidade de seus empregados celetistas;
iv) o TCU não tem ingerência na apuração de responsabilidades de empregado de empresa pública ou de economia mista de natureza privada, em primeiro lugar pelo regime celetista, que por si só atrai a competência para a apuração e responsabilização apenas para a Justiça Trabalhista; em segundo, pelo fato de estes empregados lidarem com dinheiro em giro, não se tratando, portanto, de dinheiro público (nesse sentido: STF, MS 23.875, j. 7/3/2003) ;
b) houve prescrição do débito, pois o artigo 206, § 3º, V, do Código Civil, estabelece que "prescreve em três anos a pretensão de reparação civil" e:
i) a Caixa Econômica Federal, em 5/1/2007, instaurou procedimento de apuração de responsabilidade com o intuito de apurar movimentação envolvendo transferência de valores e cheques administrativos ocorrida em 28 de dezembro de 2006; 
ii) houve decisão final de segunda instância administrativa em 16/4/2008, com comunicação à empregada em 18/4/2008 e parecer favorável do Ministério da Fazenda para início da TCE em 27/8/2014;
iii) até o presente momento não existe título executivo;
iv) a tomada de contas promovida pelo TCU iniciou-se após decorrido os prazos prescricionais civil e trabalhista supramencionados. 
c) a recorrente não pode ser responsabilizada pelo dano, ante as condições de trabalho e aos procedimentos adotados pela Caixa:
i) a questão da fraude ocorrida foi relegada a segundo plano, havendo a responsabilização da recorrente e de outro empregado em decorrência daquela, em tese, não ter protegido sua própria senha;
ii) era mês de natal, houve antecipação do pagamento dos salários da prefeitura de Santa Isabel e a recorrente teve que sair mais cedo para socorrer parentes que necessitavam de cuidados médicos;
iii) a Caixa, quando implantou a contabilidade escritural o fez sem uso de senha e sem uso de cartão magnético, tendo enormes problemas;
iv) o uso da senha de alguém não o faz autor de crime. Em prova pericial produzida em processo criminal de outro empregado da Caixa concluiu-se que o fato de a senha de um economiário ser utilizada para uma fraude interna nos terminais de caixa daquele banco, não faz deste, necessariamente, o autor desta fraude;
v) é comum a violação de senhas na Caixa. A questão das senhas é um problema estrutural que pode ser considerada uma espécie de gravíssima falha sistêmica, que não pode ser imputada ao empregado sob pena de se transferir, de forma ilegal, o risco do negócio ao empregado, o que é vedado em nosso ordenamento jurídico consoante deflui do artigo 2º da CLT.
A Serur, em pareceres convergentes e com a anuência do Ministério Público junto ao TCU, propõe o não provimento do recurso. Uma vez feito breve histórico dos fatos, passo a decidir.
Ratifico o exame de admissibilidade em que conheci do recurso (despacho de peça 61) , uma vez preenchidos os requisitos processuais aplicáveis à espécie.
Quanto à competência do TCU para julgar a matéria, é absolutamente pacífico o entendimento que as sociedades de economia mista e as empresas públicas, quer exploradoras de atividade econômica, quer prestadoras de serviços públicos, sujeitam-se ao controle externo exercido pelo Poder Legislativo com o auxílio do Tribunal de Contas da União. (Acórdão 2687/2008-TCU-Plenário, de relatoria do E. Ministro Ubiratan Aguiar) .
Sobre a natureza pública dos recursos geridos pelas empresas públicas, incluindo a Caixa, a jurisprudência do STF é pacífica no sentido de que "as empresas públicas e as sociedades de economia mista, integrantes da administração indireta, estão sujeitas à fiscalização do Tribunal de Contas, não obstante os seus servidores estarem sujeitos ao regime celetista" (STF, MS 25092, de relatoria do E. Ministro Carlos Velloso) .
O julgado do STF invocado pela recorrente (MS 23.875) encontra-se expressamente superado: "Ao Tribunal de Contas da União incumbe atuar relativamente à gestão de sociedades de economia mista. Nova inteligência conferida ao inciso II do artigo 71 da Constituição Federal, ficando superada a jurisprudência que veio a ser firmada com o julgamento dos Mandados de Segurança nº s 23.627-2/DF e 23.875-5/DF" (STF, MS 25.181/DF, j. 10/11/2005) .
Ao contrário do que alega a recorrente, a matéria não se restringe à relação trabalhista entre esta e a Caixa. Trata-se no presente caso de dano ao Erário, o que atrai a competência deste Tribunal, nos termos do artigo 1º, I, da Lei 8.443/1992.
Sendo assim, não deve prosperar a primeira linha de defesa da recorrente, não havendo dúvida sobre a sujeição das empresas públicas à fiscalização deste Tribunal, nem sobre a natureza pública dos recursos por elas gerido.
Tampouco deve prosperar a segunda linha de argumentos, relacionada à prescrição. No que toca ao débito, a pacífica jurisprudência do TCU é no sentido de sua imprescritibilidade, conforme registra a súmula 282 deste Tribunal.
Quanto à multa, o Acórdão 1441/2006-TCU-Plenário, em incidente de uniformização de jurisprudência, deixou assente que a pretensão punitiva do TCU subordina-se ao prazo decenal de prescrição indicado no artigo 205 do Código Civil, contado a partir da data de ocorrência da irregularidade sancionada e interrompida pelo ato que ordenar a citação, a audiência ou oitiva da parte.
No caso em análise, as irregularidades referem-se à data de 28/12/2006 e o despacho de citação é de 24/4/2015 (peça 6) , não havendo que se falar em prescrição da pretensão punitiva por parte deste Tribunal.
Finalmente, os argumentos pela ausência de responsabilidade da recorrente nada mais são que alegações circunstanciais: condições de trabalho prejudiciais, mês de natal, quadro reduzido de empregados, cobrança excessiva, compartilhamento e violação de senhas, tudo levando à exclusão da culpabilidade. 
Além de constituírem repetição das alegações de defesa, tais argumentos possuem cunho estritamente subjetivo, não sendo aptos a elidir os elementos que levaram à condenação da recorrente por este Tribunal, como registrado no voto do relator a quo, E. Ministro José Múcio Monteiro: 
"5. A reparação do dano independe de terem os responsáveis se locupletado ou aderido aos desígnios daqueles que perpetraram o desfalque, bastando a culpa em sentido largo para ensejar o dever de restaurar os cofres públicos (Acórdão 2367/2015-TCU-Plenário, 5.297/2013-TCU- 1ª Câmara, 1.942/2012-TCU-2ª Câmara) . 
6. Ante os elementos probatórios levantados quanto à autoria e à materialidade dos ilícitos praticados, entendo que está adequadamente demonstrada a responsabilidade dos funcionários da agência bancária, bem como da Orbral pelo débito indicado, devendo ser abatido o valor de R$ 54.333,34, já ressarcido em 8/11/2007."
Diante de todos esses elementos, anuindo aos pareceres anteriores, nego provimento ao presente recurso.
Feitas essas considerações, voto por que o Tribunal acolha a minuta de acórdão que ora submeto à deliberação do colegiado.
TCU, Sala das Sessões Ministro Luciano Brandão Alves de Souza, em 23 de julho de 2019.
WALTON ALENCAR RODRIGUES 
Relator